最高法院民事判決　　　　　　　　　 110年度台上字第2140號
上　訴　人　鍾熙堂
訴訟代理人　張祐豪律師
被 上訴 人　臺灣化學纖維股份有限公司

法定代理人　洪福源
訴訟代理人　洪大植律師
上列當事人間請求返還土地等事件，上訴人對於中華民國109年
11月17日臺灣高等法院第二審判決（108年度上字第1337號），
提起一部上訴，本院判決如下：
    主  文
原判決關於命上訴人移除如原判決附圖編號65（B） 所示水泥地
面、返還土地，及給付不當得利、地價稅暨該訴訟費用部分廢棄
，發回臺灣高等法院。
其他上訴駁回。
第三審訴訟費用，關於駁回其他上訴部分，由上訴人負擔。 
    理  由
本件於第三審上訴程序中，被上訴人之法定代理人於民國110年8
月6 日由王文淵變更為洪福源，有經濟部商業司商工登記公示資
料在卷可稽，洪福源聲明承受訴訟，核無不合，應予准許，合先
敘明。
次查被上訴人主張：伊為坐落桃園市○○區○○段第00000000地
號土地共有人，上訴人於第64-1地號如原判決附圖（下稱附圖）
編號64-1(B)、64-1(C)、64-1(D)所示面積共計30.19平方公尺土
地上（下稱64-1(B)、(C)、(D)土地）放置灰色貨櫃屋2個、貨車
車廂1個（下稱系爭貨櫃屋及貨車車廂），於綠化步道用地之第6
5地號如附圖編號65(B)所示面積133.88平方公尺土地上（下稱65
(B) 土地）鋪設水泥（下稱系爭水泥地面），供建築用地使用，
無權占用64-1(B)、(C)、(D)及65(B)土地，共計164.07平方公尺
（下稱系爭土地），獲有相當於租金之不當得利，致伊受損害，
伊並因65(B) 土地供建築使用遭桃園市政府地方稅務局（下稱桃
園稅務局）補徵地價稅，受有損害等情，依民法第767條、第184
條第1項、第179條規定，求為命上訴人移除系爭水泥地面，將65
(B) 土地返還伊及其他共有人，及自107年6月15日起至返還該土
地之日止，按月給付1,754元；並給付自起訴日回溯5年，以系爭
土地申報地價年息6%計算相當於租金之不當得利11萬9,422元及1
01年至107年65(B)土地之地價稅1萬1,818元之判決。嗣於原審主
張：上訴人無權占有第64-1地號如附圖編號64-1(E)所示面積0.1
1平方公尺土地（下稱64-1(E)土地），架設1 道鐵門（下稱系爭
鐵門），以此方式阻止他人出入而占用系爭土地等情，為訴之追
加，求為命上訴人拆除系爭鐵門，將64-1(E) 土地返還伊及其他
共有人，及給付108年、109年65(B)土地之地價稅依序1,996元、
2,078元暨加付依序自108年12月26日、109年10月27 日起算遲延
利息之判決（被上訴人請求上訴人移除系爭貨櫃屋及貨車車廂，
將64-1(B)、(C)、(D) 土地返還被上訴人及其他共有人，及給付
自107年4月11日起至107年6月14日止相當於租金之不當得利1,15
9元，自107年6月15日起至返還該土地之日止，按月給付542元部
分，已獲勝訴判決確定；又未繫屬本院者，均不予贅敘）。
上訴人則以：伊並未以系爭鐵門占有及排除他人使用系爭土地，
65(B)土地上之系爭水泥地面亦非伊鋪設，第65 地號土地位於系
爭鐵門及周遭圍牆外側，任何人均得自由進出，伊並未占用，該
地經課徵地價稅與伊無關等語，資為抗辯。
原審以：系爭貨櫃屋及貨車車廂占用64-1(B)、(C)、(D)土地；6
4-1(E)土地設有系爭鐵門，65(B) 土地上鋪設水泥地面，為兩造
所不爭執。次查第65地號土地呈三角形，東北側與第68-1地號土
地相鄰（第68-1地號土地東北側與第64-1地號土地相鄰），西側
與第66-1地號土地相鄰，第65、68-1、64-1地號土地南側地界築
有東西向之灰色圍牆。被上訴人及訴外人長庚醫療財團法人於10
1年1月5 日對上訴人提出竊佔之刑事告訴，經檢察官偵查結果，
認上訴人至遲於88年間於第64-1、66-1地號土地上架設第1 道鐵
門即系爭鐵門並上鎖，以阻止他人進入而竊佔上開土地，惟因追
訴權時效完成而為不起訴之處分確定，有臺灣桃園地方檢察署10
2年度偵字第2233號、102年度偵續字第384號、103年度偵續一字
第69號、104年度偵續二字第8號竊佔等刑案卷宗可參。上訴人所
有系爭貨櫃屋及貨車車廂置於系爭鐵門內之第64-1地號土地上，
上訴人及其員工，經常載貨出入，離開時並將系爭鐵門上鎖，業
據證人即鄰地使用人徐茂滕證述在卷，並有照片可稽。原審於10
9年6月5日履勘現場時，系爭鐵門並無往南延伸之鐵皮圍籬，第6
5 地號土地界樁位在系爭鐵門外；惟系爭鐵門原往南延伸設有鐵
皮圍籬連接至第65地號土地西側灰色圍牆，第65地號土地界樁位
於系爭鐵門內，有107年4月11日之現場照片可稽。足見上訴人自
88年起即架設系爭鐵門及鐵皮圍籬，並將鐵門上鎖，以阻止他人
進入而占用第64-1、65地號土地，於訴訟中始將該鐵皮圍籬移除
，系爭水泥地面應為上訴人所鋪設。上訴人所有系爭貨櫃屋及貨
車車廂、系爭鐵門占用64 -1(B)、(C)、(D)、(E)土地，暨於65(
B)土地鋪設系爭水泥地面，均為無權占有，被上訴人依民法第76
7 條規定，請求上訴人移除系爭鐵門及系爭水泥地面，將占用之
土地返還伊及其他共有人，自屬有據。又無權占有他人土地，可
能獲得相當於租金之利益，而城市地方房屋之租金，以不超過土
地及其建築改良物申報總價年息10% 為限。上訴人無權占有系爭
土地，被上訴人得請求其返還所受相當於租金之不當得利。審酌
系爭土地位於五楊高架高速公路以南，交通便利，目前土地上除
上訴人置放之貨櫃屋、貨車車廂、設置之鐵門及鋪設之水泥地面
外，其餘部分雜草叢生，並無其他利用情形，附近土地多供工廠
使用等情，認應以土地申報地價總額年息6%計算上訴人所受相當
於租金之不當得利。被上訴人所有第64-1、65地號土地應有部分
，依序為72分之66、2853600分之1907606。其得請求上訴人給付
自起訴時起回溯5年，即自102年5月1日起至107年4月30日止，占
用系爭土地之不當得利如原判決附表（下稱附表）一、二所示，
共計11萬9,422元，並自起訴狀繕本送達日即107年6月15 日起至
返還上開土地之日止，按月給付占用65(B)土地之不當得利1,754
元。第65地號土地屬都市計畫綠化步道用地，原免徵地價稅，因
上訴人無權占有65 (B)土地鋪設系爭水泥地面，致桃園稅務局依
土地稅法第14條之規定，以被上訴人應有部分比例計算，自 101
年起按公共設施保留地稅率課徵地價稅如附表三所示。被上訴人
依民法第184條第1項規定，請求上訴人給付101至107年地價稅共
計1萬1,818元及追加請求給付108、109年地價稅依序1,996元、2
,078元，核屬有據。故被上訴人依民法第767條、第179條、第18
4條第1項規定，請求上訴人移除系爭水泥地面，將占用65(B) 土
地返還被上訴人及其他共有人，自107年6月15日起至返還該地之
日止，按月給付1,754元；給付11萬9,422元暨加付自107年6月15
日起算之利息；給付101年至107年地價稅1萬1,818元，及其中9,
821元自起訴狀繕本送達日即107年6月15日起算，其餘1,997元自
第一審言詞辯論期日即107年12月13 日起算之遲延利息，為有理
由，應予准許。被上訴人追加請求上訴人拆除系爭鐵門，將64-1
(E) 土地返還被上訴人及其他共有人，給付108年地價稅1,996元
暨自追加暨準備(一)狀繕本送達翌日即108年12月26 日起算之遲
延利息，給付109年地價稅2,078元暨自追加 (三) 狀繕本送達翌
日即109年10月27 日起算之遲延利息，為有理由，亦應准許。爰
廢棄第一審就上開部分所為被上訴人敗訴之判決，並依其追加之
訴，改判如其聲明。
關於廢棄發回（即原判決主文第三至六、八及該訴訟費用）部分
：
按給付無確定期限者，債務人於債權人得請求給付時，經其催告
而未為給付，自受催告時起，負遲延責任。其經債權人起訴而送
達訴狀，或依督促程序送達支付命令，或為其他相類之行為者，
與催告有同一之效力，民法第229條第2項定有明文。被上訴人請
求上訴人返還不當得利或侵權行為損害賠償，並無確定之給付期
限，上訴人應自受催告而未為給付時起，始負遲延責任。是被上
訴人僅得請求自本件起訴狀繕本送達翌日即107年6月16日起之法
定利息。原審未查，遽命上訴人就占有系爭土地之不當得利11萬
9,422元、101至107年之地價稅9,821元，加付自起訴狀繕本送達
日即107年6月15日起算之利息，已有可議。次查第一審判決已命
上訴人給付被上訴人自107年4月11日起至107年6月14日止無權占
有64-1(B)、(C)、(D)土地所受相當於租金之不當得利1,159元。
原審既認上訴人無權占有64-1(B)、(C)、(D)土地，自102年5 月
1日起至107年4月30 日止所受相當於租金之不當得利如附表一所
示共計2萬8,206元。乃未扣除第一審判決已命上訴人給付107 年
4月11日至同年月30日部分之金額，逕加計65(B)土地之不當得利
9萬1,216元，命上訴人再給付11萬9,422 元本息，亦有未合。又
物之移除，為事實上之處分行為，僅所有人或有事實上處分權之
人，方有移除之權限。65(B) 土地上鋪設水泥地面，另無其他地
上物，有第一審勘驗測量筆錄及現場照片可稽（見第一審卷一11
5 頁以下）。原審未敘明其認定系爭水泥地面為上訴人鋪設或其
有事實上處分權及其占用65(B) 土地所憑之證據，遽命上訴人移
除系爭水泥地面，返還所占用之65(B) 土地，並有未洽。被上訴
人得否請求上訴人移除系爭水泥地面及返還65(B) 土地，既尚待
事實審調查審認，原判決關於命上訴人給付占有65(B) 土地之不
當得利及地價稅部分，自應併予廢棄發回。上訴論旨，指摘原判
決此部分違背法令，求予廢棄，非無理由。
關於駁回其他上訴部分：
原審認定上訴人於88年間架設系爭鐵門無權占有64-1(E) 土地，
被上訴人得請求上訴人拆除系爭鐵門，將64-1(E) 土地返還被上
訴人及其他共有人，爰就此部分為上訴人敗訴之判決，經核於法
並無違背。上訴論旨，指摘原判決此部分違背法令，求予廢棄，
非有理由。
據上論結，本件上訴一部為有理由，一部為無理由。依民事訴訟
法第477條第1項、第478條第2項、第481條、第449條第1項、第7
8條，判決如主文。
中    華    民    國   110    年    10    月    21    日
                      最高法院民事第一庭
                          審判長法官  陳  國  禎  
                                法官  李  瑜  娟  
                                法官  蕭  胤  瑮  
                                法官  方  彬  彬  
                                法官  鄭  純  惠  
本件正本證明與原本無異
                                      書  記  官
中    華    民    國   110    年    10    月    29    日